臺北高等行政法院判決　　　　　　　　　　　　　　九十一年度訴字第五○一七號
　　　　　　　　　　　　　　　.
　　原　　　告　甲○○
　　　　　　　　乙○○
　　　　　　　　丁○○
　　兼　共　同
　　訴訟代理人　丙○○
　　被　　　告　內政部
　　代　表　人　余政憲部長）.
　　訴訟代理人　庚○○
　　　　　　　　己○○
　　　　　　　　戊○○
右當事人間因農保事件，原告不服行政院中華民國九十一年十月十五日院臺訴字第○
九一○○八八七一二號訴願決定，提起行政訴訟。本院判決如左：
　　主  文
原告之訴駁回。
訴訟費用由原告連帶負擔。
　　事  實
一、事實概要：緣原告之被繼承人即被保險人黃瓊慧生前以高雄縣茄萣鄉農會為投保
    單位，參加農民健康保險為被保險人。被保險人於民國（下同）八十九年五月二
    十六日，以其罹患糖尿病腎病變併尿毒症成殘，向被告委託之保險人勞工保險局
    申請農民健康保險殘廢給付。案經保險人於同年六月八日核定按農民健康保險殘
    廢給付標準表第四十七項第七等級發給新台幣（下同）一四九、六○○元，並經
    被保險人領取在案。嗣經保險人核對身心障礙資料暨戶籍資料，於九十年九月十
    九日以九十保受字第六○○二九五五號函核定（下稱原處分）自八十八年九月十
    九日起取消被保險人農民健康保險被保險人資格，其於八十九年二月十八日起因
    糖尿病腎病變併尿毒症開始接受血液透析，非屬保險有效期間發生之事故，與規
    定不符，所請殘廢給付不予給付，原核給之殘廢給付一四九、六○○元應退回銷
    帳。被保險人不服，向農民健康保險監理委員會申請審議，遭該會九十一年七月
    四日農監審字第七二五三號審定書審定駁回，原告仍不服，提起訴願，嗣經行政
    院訴願決定駁回，遂提起本件行政訴訟。
二、兩造聲明：
　(一)原告聲明求為判決：
　　1.訴願決定、爭議審定及原處分均撤銷。
    2.被告應作成給付原告一四九、六○○元之行政處分。
　(二)被告聲明求為判決：
　　1.原告之訴駁回。
　　2.訴訟費用由原告負擔。
三、兩造之爭點：
    系爭保險效力是否在保險事故發生即被保險人黃瓊慧經審定成殘前即已停止？
  (一)原告主張之理由：
　  1.被保險人黃瓊慧已於九十一年十一月二十七日死亡，原告等係共同繼承人，爰
      依法承受訴訟。
    2.按所謂「投保單位為不合本條例規定之人員辦理參加保險手續，領取保險給付
　　　者，保險人應依法追還」係指基層投保單位明知被保險人於投保開始，即有違
　　　反農民健康保險條例所定或實際上無從事農業工作之能力者而言。經查原告於
　　　向基層投保單位辦理投保手續時，其資格審查均合於農民健康保險條例所定，
　　　應無疑義，是既原告投保之程序合法，原告自無於事後爰引前揭條款所定再行
　　　追還已給付原告之保險金之理。次按「投保單位應於審查所屬農民投保資格通
　　　過加保或喪失資格退保之當日，列表通知保險人，其保險效力之開始或停止，
　　　均自應為通知之當日起算，但投保單位未於投保資格審查通過之當日列表通知
　　　被保險人者，對被保險人依本條例所為之給付，應負賠償責任」為農民健康保
　　　險條例第九條所明定。經查，原告於八十八年七月十六日依法申請加入農民健
      康保險，並經基層投保單位審議准可加保，惟嗣後原告僅因不知情而於八十八
      年九月十八日將戶籍遷至台南市，並繼續繳付應納之保險費用，旋即於八十九
      年四月八日又將戶籍遷回高雄縣茄萣鄉，並經基層投保單位於同年五月五日重
      審通過，於翌日（五月六日）再行完成加保在案。基上，原告縱於不知情之情
      況下，且非基於故意下於投保後將戶籍遷出高雄縣茄萣鄉，惟原告除仍本於投
      保之善意繼續繳付保險費用外，其投保之初審議過程亦均合乎農民健康保險條
      例所定之投保人員，是被告自無適用農民健康保險條例第十九條投保單位為不
      合本條例規定之人員辦理參加保險手續之規定。又投保單位既未通知並取消．
      原告加保資格，亦未列表通知被保險人，依保險利益分配，自當歸於被保險人
      所有，是被告自不得於保險給付後，再行藉原告於保險期間有戶籍遷出原投保
      戶籍之情事，而逕取消該期間被保險人之保險利益，惟被告仍執意取消原告於
      戶籍遷出期間之保險資格，並向原告追索前已請領之殘廢保險費，顯有適用法
      則不當及可議處。
　　3.再查被保險人係於八十九年二月二十九日經台南市政府鑑定為極重度腎臟機能
      障礙，並領有殘障手冊，且在該期間內被保險人仍繼續繳納農保保險費用又該
      保險期間內亦未遭投保單位或被告列表通知喪失保險資格。又退步言之，縱被
      告於嗣後通知被保險人已不符投保資格且無實際從事農作之能力而取消被保險
      人於八十九年五月六日之申請加保案，亦不影響被保險人於前開保險效力期間
      內所罹患疾病所申謂之理賠保險金之資格至明。
　　4.次按「投保單位應於審查所屬農民投保資格通過加保或喪失資格之當日，列表
　　　通知保險人，其保險效力之開始或停止，均自應為通知之當日起算。但投保單
　　　位未於投保資格審查通過之當日列表通知保險人者，對保險人依本條例所為之
　　　給付，應負賠償責任」；「投保單位為不合本條例規定之人員辦理參加保險手
　　　續，領取保險給付者，保險人應依法追還，並取消被保險人資格」為農民健康
　　　保險條例第九條、十九條所明定。查被保險人於八十八年七月十六日經由高雄
      縣茄萣鄉農會依程序審議通過投保，並自當日起即生保險效力，縱被保險人於
      保險期間內將戶籍遷出至台南市。然被保險人仍本於善意繼續繳付保險費用，
      且並無接獲投保單位停止或喪失保險資格之通知，其保險效力及保險利益自當
      繼續存在，被告自不得於未經通知被保險人喪失保險資格下，即於嗣後片面取
      消被保險人保險之資格，而追索發付之理賠金。
    5.有關農民健康保險被保險人於發生保險事故前有戶籍遷移情事，被保險人之投
      保資格及保險效力之認定，被告於九十三年一月十五日以台內社字第○九三○
      ○六五七一七一號函：「農民健康保險被保險人於發生保險事故前有戶籍遷移
      情事，並經最後一次遷入之戶籍地之基層農會依其遷入時之法令補審查通過其
      投保資格者，其保險效力並不因戶籍遷移而中斷。」是依據前揭內政部函釋並
      參酌農民健康保險條例第五、六、八條及行政院九十二年十二月十六日院臺字
      第○九二○○六三二九六號函及司法院釋字第三九八號解釋，應足認被保險人
      於保險期間內將戶籍遷移，並不足以影響其原有之保險效力，自屬無疑。依司
      法院釋字第三九八號解釋：「農會係以保障農民權益，提高農民知識技能，促
      進農業現代化、增進生產收益，改善農民生活，發展農村經濟為宗旨，得由居
      住農會組織區域內，實際從事農業之人依法參加為會員。農會既以其組織區域
      內之農民為服務對象，其會員資格之認定自以，「居住農會組織區域內」及「
      實際從事農業」為要件。惟農會會員住址遷離原農會組織區域者，如仍從事農
      業工作，參酌農民健康保險條例第六條規定，其為農民健康保險被保險人之地
      位不應因而受影響，仍得依規定交付保險費，繼續享有同條例所提供之保障˙
      ˙˙」。
　(二)被告主張之理由：
　　1.依據農民健康保險條例第五條第二項規定：「非前項農會會員，年滿十五歲以
　　　上從事農業工作之農民，參加本保險為被保險人者，應以其戶籍所在地之基層
　　　農會為投保單位」、同條例第十六條規定：「被保險人或其受益人，於保險效
　　　力開始後、停止前，發生保險事故者，得依本條例規定，請領保險給付」、同
　　　條例第十九條規定：「投保單位為不合本條例規定之人員辦理參加保險手續，
　　　領取保險給付者，保險人應依法追還，並取消該被保險人資格」。從事農業工
　　　作農民申請參加農民健康保險認定標準及資格審查辦法第二條（本條第四款第
　　　三目業於九十年五月九日修正刪除）規定：「從事農業工作之農民申請參加農
　　　民健康保險，應具備左列各款資格條件：一、年滿十五歲以上者。二、每年實
　　　際從事農業工作時間合計達九十日以上者。．．．四、合於左列各目情形之一
　　　者：(一)自耕農．．．(三)雇農：受雇於自耕農或佃農而以人力、畜力或農用機械
　　　操作從事農業生產為業，最近二年每年受僱達六個月以上，持有雇主出具之僱
　　　用證明書，並經當地農會農事小組長及村、里長查證屬實，或經地方法院公證
　　　者。但雇主開具僱用證明書以其農地面積扣除已以該農地依自耕農或佃農身分
　　　加入農民健康保險之面積後，每滿○．五公頃出具僱用一人為限；利用耕地以
　　　外固定農事設施者，扣除後面積每滿○．二五公頃，亦同」、同辦法第八條規
　　　定：「農民應於第二條所定資格條件異動或喪失時，向戶籍所在地之基層農會
　　　申報」。辦理從事農業工作農民申請參加農民健康保險資格審查應行注意事項
　　　第三點：「本辦法第二條第四款第一目．．．。同款第三目雇農受僱於自耕農
　　　或佃農從事農業生產，其有關農地座落應受與雇農住址同一直轄市、縣（市）
　　　或不同直轄市、縣（市）毗鄰鄉（鎮、市、區）範圍內之限制。．．．」。內
　　　政部八十五年九月十二日台八五內社字第八五八一○五六號函示：「依據農民
　　　健康保險條例第五條第一項、第二項及第八條規定，農民健康保險被保險人應
　　　以其戶籍所在地之基層農會為投保單位．．．被保險人住址遷離原農會組織區
　　　域者，如仍從事農業工作，應改以新戶籍所在地之基層農會為投保單位，被保
　　　險人應主動檢具有關證明文件向該投保單位申請加保．．．」。行政院農業委
　　　員會九十年三月六日農輔字第九○○一○七四○二號函示：「『辦理從事農業
　　　工作農民申請參加農民健康保險資格審查應行注意事項』第三點有關『農地座
　　　落與其住址在同一直轄市、縣（市）或不同直轄市、縣（市）毗鄰鄉（鎮、市
　　　、區）範圍內』之規定，其立法意旨係防杜農保被保險人浮濫增加．．．」、
　　　八十一年九月十五日八一農輔字第一一四八○八一Ａ號函示：「有關雇農遷址
　　　參加農民健康保險，並無戶籍遷入需滿二年始得加保之限制；若雇農於改遷戶
　　　籍前確已受僱從事農業生產為業，於申請加保前提出相同或不同雇主在最近二
　　　年中，每年受僱達六個月以上，且雇主土地座落地點與雇農地址在同一縣市或
　　　不同縣市毗鄰鄉（鎮、市、區）範圍內之僱用證明書，並由各所轄之農會查明
　　　其是否受僱從事農業生產工作之事實，即可申請拿加農民健康保險；本會業於
　　　八十年九月廿四日以八十農輔字第○一四五四四五Ａ號函等多次函釋在案。．
　　　．．「雇農之住址」應以戶籍登記為準．．．」。
　　2.按農民健康保險係屬社會保險，保險人依據農會所送被保險人加、退保申報表
　　　作書面審核而受理其加保，繼續繳納農民健康保險保險費並不表示其仍具加保
      資格，設經查明有不合法令規定者，仍應依法取消其農保被保險人資格；且被
      保險人參加農民健康保險，自應瞭解農民健康保險之相關規定，不得以其不知
      為由而排除適用；又查前揭從事農業工作農民申請參加農民健康保險認定標準
      及資格審查辦法第八條已明定，農民應於資格條件有異動或喪失時，主動向戶
      籍所在地之基層農會申報。本案被保險人於八十八年七月十六日由高雄縣茄萣
      鄉農會申報以非會員雇農資格參加農保，嗣其因糖尿病腎病變併尿毒症於八十
      九年五月二十六日申請殘廢給付，保險人據陳冠文內科診所同年三月二十四日
      出具其已於同年二月十八日診斷成殘之殘廢診斷書，核定其殘廢程度符合農民
      健康保險殘廢給付標準表第四十七項第七等級，並於八十九年六月八日核發殘
      廢給付一四九、六○○元在案；後經保險人查明並據戶籍資料載，被保險人曾
      於八十八年九月十八日將戶籍遷出至台南市安平區，依前揭從事農業工作農民
      申請參加農民健康保險認定標準及資格審查辦法第二條第四款第三目、同辦法
      第八條、辦理從事農業工作農民申請參加農民健康保險資格審查應行注意事項
      第三點及行政院農業委員會相關函示規定，雇農受僱於自耕農或佃農從事農業
      生產，其有關農地坐落應與雇農戶籍住址同一縣（市）或不同縣（市）毗鄰鄉
      （鎮、市、區）範圍內，是以，被保險人於八十八年九月十八日將戶籍遷出高
      雄縣茄萣鄉至台南市安平區時，其已喪失以非會員雇農資格在高雄縣茄萣鄉農
      會繼續參加農民健康保險之資格條件，保險人爰依農民健康保險條例第十九條
      規定，自八十八年九月十九日起取消被保險人資格，高雄縣茄萣鄉農會於八十
      九年五月五日申報其退保部分予以刪除。又查被保險人於八十九年四月八日將
      戶籍遷回高雄縣茄萣鄉，經高雄縣茄萣鄉農會於同年五月五日重審通過，於同
      年月六日申報其以非會員雇農資格參加農民健康保險，惟查被保險人已於八十
      九年二月二十九日經台南市政府鑑定為極重度腎臟機能障礙者，依台南市政府
      九十年三月十五日函送保險人被保險人之身心障礙者鑑定表影本略以：「鑑定
      資料診斷記載為末期腎病（糖尿病腎病變）規則血液透析」，另據前揭陳冠文
      內科診所八十九年三月二十四日出具之殘廢診斷書載略以：「治療經過為病人
      因糖尿病經友人轉介於八十七年十月十九日起在本院接受治療，後因腎功能惡
      化合併急性肺水腫於八十九年二月十八日起開始接受血液透析治療，現規則接
      受血液透析治療，每週三次」，　又依行政院衛生署八十八年五月十二日衛署
      醫字第八八○二七五八三號函公告修正並經內政部八十八年五月二十四日台（
      八八）內社字第八八一九一三七號函發布之「身心障礙等級」記載，重要器官
      失去功能定義：「1.其殘障之認定必須俟治療中止，確知無法矯治，對身體功
      能確具障礙者。2.．．．。3.各臟器之身心障礙標準(一)症狀綜合衡量。(二)有無
      工作能力。(三)影響其日常生活活動。(四)需他人扶助之情形」。極重度腎臟（重
      要器官失去功能）標準：「慢性腎臟疾病或泌尿系統疾病併發尿毒症，需長期
      透析治療，生活無法自理，經常需要醫藥或家人周密照顧者」，再據陳冠文內
      科診所九十年四月二十七日函復勞保局有關黃瓊慧就診狀況略以：「黃瓊慧於
      八十七年十月十九日首次至本院門診就診，當時已知其為糖尿病合併輕度腎功
      能不全，來診症狀為疲倦無力及血糖控制不良，當時尚未達尿毒症之標準，未
      接受血液透析治療。八十六年七月十六日起當時應有能力每年受僱從事戶外農
      業生產工作之能力。其自八十九年二月二十九日鑑定為極重度重器障身心障礙
      者後應無法接受上述受僱農作之能力」；據此，被保險人於八十九年二月二十
      九日經鑑定為極重度腎臟機能障礙者時，顯已無從事農作能力，欠缺從事農業
      生產工作之投保要件，自不得再申請加保，高雄縣茄萣鄉農會於八十九年五月
      六日再申報被保險人以非會員雇農資格加保部分，保險人爰依前揭從事農業工
      作農民申請參加農民健康保險認定標準及資格審查辦法第二條第二款及農民健
      康保險條例第十九條規定不予受理，被保險人於同年月二十五日因糖尿病腎病
      變併尿毒症申請殘廢給付部分，非屬農民健康保險有效期間發生之事故，與農
      民健康保險條例第十六條規定不符，所請殘廢給付不予給付，保險人前已核給
      之殘廢給付一四九、六○○元應退回銷帳。
　　3.至原告稱被保險人不知情且非基於故意於投保後將戶籍遷出高雄縣茄萣鄉，並
      本於投保善意繼續繳付保險費，且依農民健康保險條例第九條規定，投保單位
      既未通知並取消其加保資格，亦未列表通知被保險人，自不得追索前已請領之
      殘廢給付乙節，惟據戶籍資料載並經勞保局查明，黃瓊慧於八十八年七月六日
      將戶籍自台南市安平區遷入高雄縣茄萣鄉，旋即於同年月十六日由高雄縣茄萣
      鄉農會以非會員雇農資格申報參加農保，於同年九月十八日將戶籍遷至台南市
      安平區，又查其於八十九年二月二十九日經台南市政府鑑定為極重度腎臟機能
      障礙者，於同年四月八日再將戶籍遷回高雄縣茄萣鄉，經高雄縣茄萣鄉農會於
      次（五）月五日申報其因戶籍遷出退保，並於次（六）日再申報其加保，旋於
      同年月二十五日檢具陳冠文內科診所同年三月二十四日出具黃瓊慧於同年二月
      十八日診斷成殘之殘廢診斷書向勞保局申請殘廢給付，業經勞保局於同年六月
      八日核付殘廢給付在案，後查黃瓊慧於九十年二月十五日再將戶籍遷至台南市
      安平區，綜此，黃瓊慧是否如原告所稱為投保善意，實已有可議之處；況前揭
      審查辦法第八條已明定，農民應於資格條件有異動或喪失時，主動向戶籍所在
      地之基層農會申報，黃瓊慧將戶籍遷出高雄縣茄萣鄉農會組織區域，即已喪失
      農保資格，依規定應主動向農會申報，其未主動向農會申報，農會自無從通知
      其退保，致勞保局仍繼續收繳保費，原告引前揭條例第九條規定，實與本案無
      涉，併予敘明。
    4.有關原告於當庭檢附薛寶源及曾薛腰二位雇主之證明書，證明被保險人於八十
      八年七月十六日至九十年三月三十一日受雇於薛寶源所有漁塭協助管理及於九
      十年十月十六日至九十年十二月二十九日受曾薛腰臨時僱用協助烏魚子製作工
      作乙節，經法官當庭裁示派員訪查該二位雇主並實地瞭解黃瓊慧受雇及薪資扣
      繳等情形，案經保險人函覆被告訪查結果略以：「曾薛腰本身並無農地，係以
      雇農資格加保，因不具備雇主條件，無意願接受訪問。據黃瓊慧雇主薛寶源告
      稱：自八十七年一月起僱用黃瓊慧從事鰻魚餵養工作，每天工作三小時，每星
      期五天，一年工作二四○天，每月薪資六千元，無薪資記錄，無所得稅扣繳資
      料。」又據高雄縣茄萣鄉農會所送八十九年五月六日重審通過被保險人加保資
      料中薛寶源開具之僱用證明書略以：「自八十七年一月一日至八十八年十二月
      三十一日僱用黃瓊慧君，每年給付薪資總額為新台幣壹拾肆萬肆仟元。」據此
      ，依保險人訪查記錄，原告於當庭所附曾薛腰之雇主證明書應無法採信；又查
      當庭所附薛寶源之雇主證明書載黃瓊慧自八十八年七月十六日受雇其為漁塭協
      助管理，惟查保險人之訪查記錄及被保險人之加保資料其係自八十七年一月一
      日受其雇用從事鰻魚餵養，顯有矛盾之處；再查保險人訪查記錄載薛寶源告稱
      其每月薪資六千元，而查薛寶源前所出具之僱用證明書卻載其每年薪資十四萬
      四千元，換算成每月薪資應為一萬二千元，二者薪資明顯差距一倍，又無薪資
      記錄及所得稅扣繳資料，實有可議之處。
    5.另原告於當庭曾述及被保險人為公保退休人員，經被告函請中央信託局股份有
      限公司公務人員保險處（下稱公保處）協助查詢並經該局處函覆查詢結果略以
      ：「黃瓊慧參加公保至八十八年七月十六日因退休退保。」再查高雄縣茄萣鄉
      農會係於八十八年七月十六日（公保退休當日）申報黃瓊慧以非會員雇農資格
      參加農保。惟據八十五年修正之從事農業工作農民申請參加農民健康保險認定
      標準及資格審查辦法第二條第四款第三目有關雇農之規定略以：「雇農：受雇
      於自耕農或佃農．．．從事農業生產為業，最近二年每年受僱達六個月以上，
      持有雇主出具之僱用證明書．．．」，是以，被保險人於公保退休日前二年（
      即農保加保日前二年）既從事公職，其顯無受雇於自耕農或佃農每年達六個月
      以上從事農業生產為業之可能，一併陳明。
　　理  由
一、本件原告之被繼承人即被保險人黃瓊慧於訴願決定書送達後之九十一年十一月二
    十七日死亡，是原告等以被保險人之名義為原告於同年月十二月六日提起訴訟，
    於當事人之能力有所欠缺，本應裁定駁回其起訴，惟於訴訟程序進行中，原告等
    具狀以聲明承受訴訟及追加起訴之方式表明更正原告為當事人能力者之意旨，為
    訴訟經濟計，爰准許原告等所為之更正，合先敘明。
二、原告起訴主張：原告等之被繼承人黃瓊慧於八十八年七月十六日以高雄縣茄萣鄉
    農會為投保單位，以非農會會員雇農資格，參加農民健康保險，經審查通過。惟
    嗣後被保險人僅因不知情而於八十八年九月十八日將戶籍遷至台南市，並繼續繳
    付應納之保險費用，旋即於八十九年四月八日又將戶籍遷回高雄縣茄萣鄉，並經
    同一農會重審通過，於同年五月六日再行完成加保。被保險人於八十九年二月十
    八日因罹患糖尿病腎病變併尿毒症，需規則接受血液透析治療而成殘，向保險人
    申請農民健康保險殘廢給付，案經保險人按農民健康保險殘廢給付標準表第四十
    七項第七等級發給一四九、六○○元，並經被保險人領取在案，詎原處分以被保
    險人將戶籍遷出該農會組織區域，即不得以該農會為投保單位繼續參加農保，乃
    自戶籍遷出之翌日起取消其被保險人資格，雖被保險人於八十九年五月六日再行
    加保，惟被保險人於同年二月十八日已生殘廢事故，欠缺從事農作之能力，故亦
    不得再行加保，是被保險人之殘廢事故非屬保險有效期間所生之事故，撤銷原殘
    廢給付之核定，罔顧被保險人繼續農作及繳納保險費之事實，於法有違，為此訴
    請如聲明所示云云。
三、被告則以：被保險人固於八十八年七月十六日以高雄縣茄萣鄉農會為投保單位，
    以非農會會員雇農資格，參加農民健康保險為被保險人。惟嗣於八十八年九月十
    八日將戶籍遷至台南市，依法不得以同農會為投保單位繼續加保，原處分溯及於
    被保險人戶籍遷出之翌日取消被保險人之資格，於法有據。被保險人於戶籍遷出
    後自知被保險人資格於法不合，乃於八十九年四月八日又將戶籍遷回高雄縣茄萣
    鄉，於同年五月六日再行完成加保，惟被保險人於二度加保前之八十九年二月十
    八日已因需規則血液透析治療成殘而欠缺農作能力，依法亦不得加保。本件系爭
    之殘廢給付之申請，其殘廢事故既非發生於保險有效期間，是原所為殘廢給付之
    核定係違法，爰予撤銷命被保險人返還等語置辯。
四、本件兩造不爭之原告之被繼承人黃瓊慧於八十八年七月十六日以高雄縣茄萣鄉農
    會為投保單位，以非農會會員雇農資格，參加農民健康保險，嗣於八十八年九月
    十八日將戶籍遷至台南市，八十九年四月八日又將戶籍遷回，於同年五月六日再
    行加保。被保險人於八十九年二月十八日因罹患糖尿病腎病變併尿毒症，需規則
    接受血液透析治療而成殘，向保險人申請並領得殘廢給付一四九、六○○元在案
    ，於原處分退保前均有按時繳納保險費，被保險人已於九十一年十一月二十七日
    死亡，原告等係共同繼承人等情，有死亡證明書、戶籍謄本、戶口名簿、退保申
    報表及殘廢給付申請書附於原處分卷及原告之戶籍謄本可稽，堪信為真實。按農
    民健康保險條例第十六條規定：「被保險人或其受益人，於保險效力開始後、停
    止前，發生保險事故者，得依本條例規定，請領保險給付。」是本件之爭執，厥
    在於系爭保險效力是否在保險事故發生即被保險人黃瓊慧經審定成殘前即已停止
    ？
五、經查：
  (一)按農民健康保險條例第十六條及第四十七條分別規定「農民除已參加軍人保險、
    公務人員保險、公務人員眷屬疾病保險、勞工保險及私立學校教職員保險者外，
    應一律參本保險為被保險人。」「農民經投保單位審查投保資格通過後，不參加
    本保險者，處新台幣三百元以上，一千五百元以下罰鍰。」是可知農民健康保險
    係立法者為維護農民健康，增進農民福利，促進農村安定而設之社會強制保險制
    度。
  (二)又按農民健康保險條例第五條第一項規定：「農會法第十二條所定之農會會員應
    參加本保險為被保險人，並以其所屬基層農會為投保單位。」第二項及第三項規
    定：「非前項農會會員，年滿十五歲以上從事農業工作之農民，參加本保險為被
    保險人者，應以其戶籍所在地之基層農會為投保單位。前項從事農業工作之農民
    之認定標準及資格審查辦法，由中央農業主管機關會同中央主管機關定之。」是
    復可知農民健康保險之被保險人不以農會法第十二條所定之農會會員為限，非農
    會會員之農民，只要符合年滿十五歲以上且從事農業工作二要件者，亦得為農民
    健康保險之被保險人。至於上開關於投保單位之規定，僅係對基層農會受託辦理
    農民健康保險時應負責任範圍之特別規定，不得因而認為農民健康保險權益之享
    有，以維持農會會員或在原投保單位所在地設有戶籍為要件（司法院釋字第三九
    八號解釋參照）。
  (三)是以具有農會會員資格之農民，因住址遷離原農會組織區域而出會者，如仍從事
    農業工作者，其為農民健康保險被保險人之地位不應因而受影響，仍得依規定交
    付保險費，繼續享有同條例所提供之保障，司法院釋字第三九八號解釋亦著有明
    文。同理，非農會會員之農民，其實際有從事農業工作者，亦不因住址遷離原農
    會組織區域而影響其為農民健康保險被保險人之地位，仍得依規定交付保險費，
    繼續享有同條例所提供之保障。
  (四)承前所述，農民健康保險之被保險人如仍從事農業工作者，其被保險人地位不應
    因而受影響，當係指被保險人如仍從事農業工作者，其即未喪失被保險人之資格
    ，從而不構成退保之事由。易言之，農民健康保險被保險人於住址遷離原農會組
    織區域，如仍從事農業工作者，保險效力應認繼續中。
  (五)查本件被告及保險人未就被保險人於戶籍遷出後是否確未從事農業工作之事實予
    以查證，逕予溯及自戶籍遷出之翌日起取消被保險人之資格，並認保險事故非發
    生於保險有效期間內固失之率斷，惟查因系爭農民健康保險之效力繫於被保險人
    於戶籍遷出後是否仍有從事農業工作，是本件自應就此一事實續為審究。
  (六)又按當事人主張有利於己之事實者，就其事實有舉證之責任，民事訴訟法第二百
    七十七條前段定有明文，依行政訴訟法第一百三十六條之規定，上開規定為行政
    訴訟程序所準用。再按原告所主張被保險人將戶籍遷出後仍有從事農業工作為一
    積極之事實，自應由原告就此一事實負舉證之責任。就此，原告固提出訴外人曾
    薛腰及薛寶源分別出具之證明書為證，惟查：
    1.關於訴外人曾薛腰部分：經保險人派員訪查高雄縣茄萣鄉農會保險部主任郭啟
      龍查告，曾薛腰本身並無農地，係以雇農資格加保，因不具備雇主條件，無意
      願接受訪問，是被保險人縱有受曾薛腰雇用之事實，亦不合於加保之要件。
    2.關於訴外人薛寶源部分：經保險人派員於九十三年一月二十日訪查訪問，薛寶
      源陳稱：「：：：二本人自八十七年一月起僱用黃瓊慧女士從事鰻魚養殖工作
      ，主要工作係從事魚飼料餵料工作，每天工作約三小時，每星期約工作五天，
      每年至少工作二四○天。：：：四每月發給薪資六○○○元，並未製作薪資紀
      錄，故無所得稅扣繳資料。」，此有勞工保險局業務訪查訪問紀錄附卷可參。
      然對照卷附之被保險人於八十九年五月間提出之薛寶源開具之僱用證明書則記
      載：「自民國八十七年一月一日至八十八年十二月三十一日止，為本人從事農
      業工作，最近二年每年均達六個月以上，並給付薪資共計新台幣貳拾捌萬元：
      ：：」「受雇期間：八十七年一月一日至十二月三十一日止，：：：當年給付
      薪資總額新台幣壹拾肆萬肆仟元。」「受雇期間：八十八年一月一日至十二月
      三十一日止，：：：當年給付薪資總額新台幣壹拾肆萬肆仟元。」等語，復對
      照原告提出附卷之薛寶源出具之證明書，略以：「茲證明：：：黃瓊慧：：：
      自民國八十八年七月十六日起至九十年三月三十一日止，受雇本人所有魚塭協
      助管理：：：」等語以觀，在雇用之時間方面，前後相差一年半以上，在薪資
      方面，二者竟有一倍之差距，而原告又未提出相關之薪資記錄及所得稅扣繳憑
      單等為證，況被保險人原係公務人員，最後任職單位為高雄縣茄萣鄉衛生所，
      於八十八年七月十六日因退休退保，此亦有公保處九十三年二月十九日中公承
      （二）字第○九三一六○○○二七九號函附卷可按，是原告之主張，尚難信為
      真實。
六、綜上所述，原告之主張，均非可採。原處分自八十八年九月十九日起取消被保險
    人資格，又以系爭保險事故既非發生於保險有效期間，則保險人原所為發給殘廢
    給付之核定即屬違法，併予撤銷原核定處分並命被保險人繳還，於法仍屬有據，
    爭議審定及訴願決定，遞予維持，其結論亦尚屬可以維持。原告訴請撤銷訴願決
    定、爭議審定及原處分，為無理由，應予駁回，又原告另聲明命被告應作成給付
    原告殘廢給付之行政處分等語，核僅係其主張不應撤銷原殘廢給付核定之理由，
    惟原告既為上開之聲明，亦因無理由，併予駁回。
七、兩造其餘之陳述，於判決結果不生影響者，不予一一論述，併予敘明。
據上論結，本件原告之訴為無理由，爰依行政訴訟法第九十八條第三項前段，第一百
零四條、民事訴訟法第八十五條第二項，判決如主文。
中　　華　　民　　國　　九十三　　　年　　　四　　　　月　　　十三　　　日
                 臺 北 高 等 行 政 法 院   第 四 庭
                                審 判 長 法  官　王　立　杰
                                         法  官　黃　本　仁
                                         法  官　王　碧　芳
右為正本係照原本做成。
如不服本判決，應於送達後二十日內，向本院提出上訴狀並表明上訴理由，如於本判
決宣示後送達前提起上訴者，應於判決送達後二十日內補提上訴理由書（須按他造人
數附繕本）。
中　　　華　　　民　　　國　　九十三　　年　　　四　　　月　　 十三 　　日
                                         法院書記官 鄭 聚 恩
